臺灣臺中地方法院民事判決　九十一年度訴字第一二八一號
　　原　　　告　甲○○○
　　被　　　告　乙○○
右當事人間塗銷抵押權登記事件，本院判決如左：
    主      文
被告應將坐落台中縣大里市○○段一一三五之一四地號土地及其上建號一二０七號房
屋（門牌號碼台中縣大里市○○○路二０八號）於民國八十八年二月二日以台中縣大
里地政事務所登記字號民國八十八年字號：里普資字第０二一一五０號所為之債權價
值新臺幣壹佰伍拾萬元，存續期間自民國八十八年二月一日起至八十八年五月一日止
之抵押權設定登記予以塗銷。
訴訟費用由被告負擔。
    事      實
一、原告方面：
  (一)聲明：如主文所示。
  (二)陳述：
  1.坐落台中縣大里市○○段一一三五之一四號，地目建，面積零點零零八二公頃之
    土地全部，及其上建號一二０七號（門牌號碼台中縣大里市○○○路二０八號本
    國式ＲＣ造二層樓房一棟（以下簡稱系爭房地）為原告所有，兩造於民國八十八
    年一月間，由原告提供系爭房地供被告設定權利價值一百五十萬元之抵押權後，
    被告即出借一百萬元至一百三十萬元之款項予原告，用以清償原告之配偶張清波
    所欠證人莊文秀之債務，詎被告於取得系爭房地之所有權狀及印鑑證明書、抵押
    權設定契約書，並於同月二十八日將抵押權設定申請文件送請台中縣大里地政事
    務所辦理登記，經該所以第０二一一五０號收件，於同年二月二日完成登記後，
    竟藉詞原約定抵押權是第二順位，現設立者為第三順位云云，而拒不交付借款，
    雖經原告多次催請，仍不予置理，原告不得已，仍於九十一年三月十一日以存證
    信函再次催請履約，並限期於文到七日內交付其應出借之款項，並於函文中表示
    如逾期仍不為出借，即以該存證信函為解除借貸及抵押權設定契約之意思表示，
    並請其將所設定之抵押權塗銷，惟該存證信函被告業於九十一年三月二日收受送
    達，迄今已逾時甚久，仍未見其回覆或交付借款，是兩造間之借貸及抵押權及設
    定契約既經原告依法解除，該抵押權之登記即失其依據，被告自應予塗銷，恢復
    原狀，被告竟仍置之不理，原告自得起訴請求塗銷。
  2.被告係於原告解除契約後，才匯款三十萬元予證人莊文秀，而被告匯款並非因為
    原告向其借錢，若為原告向被告借錢，被告應將金額交付原告，但原告卻未拿到
    錢。故尚難以被告有匯款三十萬元，即認上開抵押權之登記，為屬有據，是原告
    請求塗銷，亦應准許。
  (三)證據：提出土地登記謄本、建物登記謄本、抵押權設定登記申請書申請文件、存
    證信函、掛號郵件查單及收據影本各一份為證。
二、被告方面：
  (一)聲明：駁回原告之訴。
  (二)陳述：
  1.被告曾要求原告塗銷第二順位抵押權，是原告不願塗銷，但是當初係約定要塗銷
    第二順位抵押權，被告也願意借原告一百萬元到一百三十萬元，至於實際上金額
    為多少，是要以原告至銀行繳息情形決定高低，如果繳息正常就借原告一百三十
    萬元，如果繳息不正常就借一百萬元。後來原告並沒有塗銷第二順位抵押權，所
    以被告就沒有借錢。
  2.九十年三月十一日原告寄存證信函催告被告，以被告若不借錢給原告，即提起訴
    訟（指解除契約，請求塗銷本件抵押權登記），被告因此就匯款三十萬元給證人
    莊文秀，作為清償原告配偶張清波積欠證人莊文秀的債務。
  3.其後被告亦寄存證信函通知原告，要求原告依上開約定為處理，但是原告均未處
    理，因此被告未再交付其他款項。本件原告應返還三十萬元及自九十一年三月二
    十二日起算的利息（按年息百分之二十計算），暨設定抵押權所生之費用五千七
    百八十元，始得請求塗銷抵押權登記。
  (三)證據：提出跨行入戶電匯回單一份、郵局存證信函一份為證。並聲請訊問證人莊
    文秀。
    理      由
一、原告起訴主張系爭房地為其所有，兩造於八十八年一月間約定，由原告提供系爭
    房地供被告設定權利價值一百五十萬元之抵押權後，被告即出借一百萬元至一百
    三十萬元之款項予原告，用以清償原告之配偶張清波所欠證人莊文秀之債務，詎
    被告辦妥系爭房地登記後，竟藉詞原約定抵押權是第二順位，現設立者為第三順
    位云云，而拒不交付借款，雖經原告多次催請，仍不予置理，原告不得已，仍於
    九十一年三月十一日以存證信函再次催請履約，並限期於文到七日內交付其應出
    借之款項，並於函文中表示如逾期仍不為出借，即以該存證信函為解除借貸及抵
    押權設定契約之意思表示，並請其將所設定之抵押權塗銷，惟該存證信函被告業
    已收受送達，迄今已逾時甚久，仍未見其回覆或交付借款，是兩造間之借貸及抵
    押權及設定契約既經原告依法解除，該抵押權之登記即失其依據，被告自應予塗
    銷。另兩造間亦無成立三十萬元之借貸契約可言，故上開抵押權之設立，亦屬無
    據，同應塗銷等語，被告則以其事後已出借三十萬元，並寄存證信函通知原告，
    要求原告依約定處理第二順位抵押權塗銷之事宜，但原告均未處理，因此被告未
    再借錢。除非原告願意返還被告三十萬元及自九十一年三月二十二日起算的利息
    （按年息百分之二十計算），暨設定費用五千七百八十元，被告始同意塗銷等語
    以資抗辯。
二、查原告主張系爭房地為其所有，兩造於八十八年一月間約定，由原告提供系爭房
    地供被告設定權利價值一百五十萬元之抵押權後，被告即出借一百萬元至一百三
    十萬元之款項予原告，用以清償原告之配偶張清波所欠訴外人莊文秀之債務，被
    告於取得系爭房地之所有權狀及印鑑證明書、抵押權設定契約書，並於同月二十
    八日將抵押權設定申請文件送請台中縣大里地政事務所辦理登記，經該所以第二
    一一五０號收件，於同年二月二日完成登記，原告於九十一年三月十一日以存證
    信函催告被告履約借款，並限期於文到七日內交付其應出借之款項，並於函文中
    表示如逾期仍不為出借，即以該存證信函為解除借貸及抵押權設定契約之意思表
    示，並請其將所設定之抵押權塗銷，該存證信函業經被告收受送達等事實，提出
    土地登記謄本、建物登記謄本、抵押權設定登記申請書申請文件、存證信函、掛
    號郵件查單及收據影本各一份為證。被告對上開事實亦不爭執，堪信屬實。
三、次查，被告抗辯其於九十一年三月十五日收到原告催告函後，即匯款三十萬元給
    證人莊文秀，作為清償原告配偶張清波積欠證人莊文秀的債務，故原告應返還被
    告三十萬元及自九十一年三月二十二日起算的利息（按年息百分之二十計算），
    暨設定抵押權所生之費用五千七百八十元，被告自得請求塗銷系爭抵押權設定。
    原告則主張係於原告解除契約後，始匯款三十萬元等語，經查，被告抗辯其匯款
    三十萬元給證人莊文秀，固據證人莊文秀到庭結證屬實，而證人莊文秀收到三十
    萬之款項係於九十年三月二十二日收受被告匯款之三十萬元，此業據證人提出台
    新銀行戶名莊文秀之存摺影本一份附卷足參，另有被告提出跨行入戶電匯回單一
    份相佐，次查，原告係於九十一年三月十一日對被告發存證信函為催告，並於翌
    日（同年月十二日）經郵局郵差交付於被告，此業據原告提出存證信函、掛號郵
    件查單及收據影本各一份為證，被告辯稱其於九十一年三月十五日始收到原告之
    催告函，尚非可採。復查：原告於九十一年三月十二日對被告係催告：請被告於
    文到後七日內依約給付借款一百三十萬元予原告或原告配偶張清波，若被告逾期
    仍不為給付，原告即以此存證信函解除兩造間之借貸契約及抵押權設定契約，並
    請求將已設定之抵押權予以塗銷，此可參照原告提出之存證信函附卷足參，是以
    原告對被告所為之催告內容觀之，被告匯款三十萬元，顯係於原告存證信函催告
    之七日期限過後，始有該舉動，要屬無疑。
四、按稱消費借貸，謂當事人一方移轉金錢或其他代替物之所有權於他方，而約定他
    方以種類、品質、數量相同之物返還之契約，民法第四百七十四條第一項定有明
    文，是將金錢或其他代替物之所有權於移轉於他方為其成立要件，此即消費借貸
    之要物性，查兩造約定借款還債之時，被告尚未將借款金額交付予原告，更何況
    兩造間之借款額度，亦僅先限制於一百萬元至一百三十萬元之間，實際借款額度
    ，尚屬未定，實難謂兩造間已成立消費借貸契約。又兩造間關於借款額度於約定
    之初雖未特定，從原告於九十一年三月十二日所為之存證信函催告內容觀之，原
    告係提出被告應於七日內交付借款一百三十萬元予原告或原告之配偶張清波之要
    求，此項關於消費借貸金額、日期及金額交付對象等條件均已特定，解釋上當屬
    原告成立消費借款契約之要約，是被告若有承諾之意思，自當依原告特定之意思
    表示於文到七日內（同年月十九日以前）向原告意思表示，並交付如數之現金予
    原告指定之對象，兩造間之消費借貸契約始可謂因意思表示合致，而認為契約已
    經成立。惟查，被告係於九十一年三月二十二日始將匯款三十萬元給證人莊文秀
    ，已如前述，除提出現金之日期係於同年月十九日之後，且金額並非原告所提出
    之一百三十萬元，交付金額之對象更非原告或其指定之人，則依民法第一百六十
    條之規定，被告所為之承諾意思表示（此可由被告匯款之舉動得知），既生遲到
    之情形，且擅自將要約借款金額一百三十萬元減為三十萬元，交付金錢對象及方
    法亦變更原告要求之對象及方式，應認被告已提出新要約，而原告對於被告之新
    要約既未表同意，兩造間亦難認有就三十萬元之匯款部分成立消費借貸契約。
五、復按抵押權乃就抵押物賣得價金優先受償之權利，必從屬於債權存在，亦即必須
    有被擔保之債權合法存在為前提，若其債權不成立或無效時，因抵押權之從屬性
    ，其抵押權應不生效，最高法院七十年度台上字第五一三號、七十年度一四八八
    號分別著有判決意旨可參。查本件兩造間於約定之初，就系爭房地設定之抵押權
    所約定之消費借貸契約，既因被告未移轉借貸金額之所有權於原告，及借貸之金
    額未定，致使兩造間之消費借貸契約尚未成立，另就被告所辯稱之三十萬元匯款
    部分，亦未成立三十萬元之消費借貸契約，堪認系爭抵押權所擔保之消費借貸債
    權均未成立，原告據此催告解除契約雖屬無據，依上開說明其抵押權設定仍應認
    為不生效，從而原告訴請塗銷抵押權登記，為屬有據，應予准許。
六、因本案事證已臻明確，兩造其餘主張陳述及所提之證據，均毋庸再予審酌，附此
    敘明。
七、據上論結，原告之訴為有理由，依民事訴訟法第七十八條，判決如主文。
中　　　華　　　民　　　國　　九十一　　年　　　五　　　月　　 三十一 　日
                                    臺灣臺中地方法院民事第三庭
~B法　　　官　許石慶
右為正本係照原本作成
如不服本判決，應於判決送達後二十日內，向本院提出上訴狀。
中　　　華　　　民　　　國　　九十一　　年　　　五　　　月　　 三十　　 日
~B法院書記官　魏愛玲
